【裁判字號】    97,訴,187
【裁判日期】    970507
【裁判案由】    偽證等
【裁判全文】
臺灣屏東地方法院刑事判決               97年度訴字第187號
公  訴  人  臺灣屏東地方法院檢察署檢察官
被      告  戊○○
上列被告因偽證等案件，經檢察官提起公訴（96年度偵字第5271
號），本院判決如下：
    主  文
戊○○共同意圖營利，聚眾賭博，處有期徒刑伍月，如易科罰金
，以新臺幣壹仟元折算壹日，扣案之電話機、計算機各壹台、門
號0000000000號手機壹支、六合彩手冊、電話聯絡簿、帳冊各壹
本及六合彩簽單、倍數表各壹卷均沒收。
其餘被訴部分無罪。
    事  實
一、戊○○與丙○○原為夫妻關係，二人離婚後仍共同居住於屏
    東縣屏東市○○路504 之1 號「旺旺投注站」之2 樓內，二
    人基於共同意圖營利聚眾賭博之犯意聯絡，自民國96年1 月
    9 日起提供上開處所，作為不特定賭客簽注賭博之場所，其
    等賭博方式為：由周李惠花、林桂蓁、邱坤秋（均經檢察官
    為緩起訴處分）及不特定之賭客以電話或傳送簡訊至丙○○
    借用周李惠花名義及證件申辦之門號為0000000000號行動電
    話，以選擇俗稱之「港號二、三、四星」、「大樂透二、三
    、四星」、「臺號」及「特三尾」之方式簽賭，約定賭客每
    簽注1 支港號、大樂透及港號之賭金各為新臺幣（下同）80
    元，臺號則為85元，再以所簽選之號碼核對上揭香港地區六
    合彩每週二、四或六開獎號碼或核對臺灣地區大樂透每週二
    、五開獎號碼決定輸贏，凡對中號碼者，「二星」可得彩金
    5,700 元、「三星」可得彩金5,7000元、「四星」可得彩金
    75萬元；「臺號」、「特三尾」如對中號碼則依倍數表內所
    記載之倍數來賠注，如賭客未簽中者，所繳之賭金即歸丙○
    ○所有，而丙○○則每月給付15,000元作為戊○○抄寫牌支
    及計算下注簽賭金工作之報酬，而以此方式營利。嗣於96年
    8 月9 日18時35分許，為警持本院核發之搜索票在上開處所
    執行搜索，當場扣得丙○○所有用以經營六合彩之電話機、
    計算機各1 台、門號0000000000號手機1 支、六合彩手冊、
    電話聯絡簿、帳冊各1 本及六合彩簽單、倍數表各1 卷。
二、案經臺灣屏東地方法院檢察署檢察官自動檢舉偵查起訴。
    理  由
甲、有罪部分
壹、證據能力方面
一、按被告以外之人於偵查中向檢察官所為陳述，除顯有不可信
    之情況者外，得為證據，同法第159 條之1 第2 項定有明文
    。偵查中對被告以外之人（包括證人、鑑定人、告訴人、被
    害人及共同被告等）所為之偵查筆錄，或被告以外之人向檢
    察官所提之書面陳述，性質上均屬傳聞證據。惟現階段刑事
    訴訟法規定檢察官代表國家偵查犯罪、實行公訴，依法其有
    訊問被告、證人及鑑定人之權，證人、鑑定人且須具結，而
    實務運作時，檢察官偵查中向被告以外之人所取得之陳述，
    原則上均能遵守法律規定，不致違法取供，其可信度極高，
    職是，被告以外之人前於偵查中已具結而為證述，除反對該
    項供述得具有證據能力之一方，已釋明「顯有不可信之情況
    」之理由外，不宜遽指該證人於偵查中之陳述不具證據能力
    。本件證人丙○○、周李惠花、林桂蓁、邱坤秋於偵查中之
    供述，已依法具結，其未曾提及檢察官在偵查時有不法取供
    之情形，且被告亦未曾釋明上開證述有何顯不可信之情況，
    再證人丙○○亦經本院傳喚到庭接受交互詰問，自已保障被
    告之詰問權；又被告未聲請傳喚證人周李惠花、林桂蓁及邱
    坤秋到庭作證，其已放棄交互詰問之權利。是以，上開證人
    於偵查中之證述，依刑事訴訟法第159 條之1 第2 項之規定
    ，自得為證據。
二、次按被告以外之人（包括證人、鑑定人、告訴人、被害人及
    共同被告等）於審判外之陳述雖不符前4 條之規定，而經當
    事人於審判程序同意作為證據，法院審酌該言詞陳述或書面
    陳述作成時之情況，認為適當者，亦得為證據；當事人、代
    理人或辯護人於法院調查證據時，知有第159 條第1 項不得
    為證據之情形，而未於言詞辯論終結前聲明異議者，視為有
    前項之同意，刑事訴訟法第159 條之5 定有明文。立法意旨
    在於傳聞證據未經當事人之反對詰問予以核實，原則上先予
    排除。惟若當事人已放棄反對詰問權，於審判程序中表明同
    意該等傳聞證據可作為證據；或於言詞辯論終結前未聲明異
    議，基於尊重當事人對傳聞證據之處分權，及證據資料愈豐
    富，愈有助於真實發見之理念，且強化言詞辯論主義，使訴
    訟程序得以順暢進行，上開傳聞證據亦均具有證據能力。本
    件證人即被告之前夫丙○○於警詢中之供述，其性質雖屬傳
    聞證據，且查無符合刑事訴訟法第159 條之1 至之4 條之情
    形，惟其等所為之上開警詢筆錄，業經檢察官及被告均表示
    同意具有證據能力，依上開規定，其於警詢中之證述，自具
    有證據能力。
貳、實體方面
一、前揭事實，業據被告戊○○坦承不諱，並有證人丙○○於本
    院審理中及證人周李惠花、林桂蓁、邱坤秋於偵訊中之證述
    在卷可稽，核與門號0000000000號行動電話與周李惠花家中
    00-0000000號電話、林佳蓁使用之門號0000000000號行動電
    話及邱坤秋使用之門號0000000000號行動電話之雙向通聯紀
    錄相符。此外，復有查獲之電話機、計算機各1 台、門號00
    00000000號手機1 支、六合彩手冊、電話聯絡簿、帳冊各1
    本及六合彩簽單、倍數表各1 卷扣案可證及現場照片6 幀在
    卷可憑，核與被告戊○○自白相符，是本案事證明確，被告
    上開賭博營利之犯行堪以認定。
二、論罪科刑：
(一)按在公共或公眾得出入之場所賭博，僅係刑法第266 條之犯
    罪成立要件，若同法第267 條及第268 條之罪，並不以在公
    共或公眾得出入之場所為限；意圖營利供給賭博場所或聚眾
    賭博，其賭場縱設在私人住宅內，仍應成立刑法第268 條之
    罪，（司法院院字第1479號、院解字第3962號解釋意旨參照
    ）。刑法第268 條意圖營利，聚眾賭博罪之所謂「聚眾賭博
    」，是指聚合多數人而言，參酌司法院釋字第145 號解釋「
    所謂多數人包括特定之多數人在內」之意旨，「聚眾」不僅
    指不特定之多數人，且包括特定之多數人在內；而所謂「賭
    博場所」，只要有一定之場所供人賭博財物即可，非謂須有
    可供人前往之一定空間場地始足當之。是刑法上之意圖營利
    供給賭博場所罪，本不以賭博場所為公眾得出入者為要件，
    以現今科技之精進，電話、傳真、網路均可為傳達賭博之訊
    息，例如營利意圖而提供網址供人賭博財物者，亦屬提供賭
    博場所之一種，而以傳真或電話簽注號碼賭博財物，與親自
    到場簽注賭博財物，僅係行為方式不同，並不影響其犯罪行
    為之認定。被告戊○○於自己之住所內提供電話、手機供不
    特定人下注之用，並由賭客各別簽賭之方式主持六合彩賭博
    ，雖形式上並無將賭客聚集於上開被告之住所內，然待各賭
    客簽賭完畢，化零為整，實質上仍可達成聚集不特定多數人
    參與賭博之目的，揆諸首揭司法院解釋意旨及說明，被告經
    營六合彩賭博並與其夫自任組頭之犯行，自符合意圖營利供
    給賭博場所及聚眾賭博之構成要件。是核被告戊○○於其住
    所之公眾得出入之場所接受賭客下注簽賭，而與賭客對賭財
    物，係犯刑法第266 條第1 項前段之在公眾得出入之場所賭
    博財物罪；其提供其住所，聚集不特定之賭客前往該址下注
    簽賭而營利，係犯刑法第268 條前段、後段之意圖營利供給
    賭博場所及聚眾賭博罪。被告戊○○與其前夫丙○○就上開
    犯行，有犯意聯絡及行為分擔，均為共同正犯。
(二)又按刑事法若干犯罪行為態樣，本質上原具有反覆、延續實
    行之特徵，立法時既予特別歸類，定為犯罪構成要件之行為
    要素，則行為人基於概括之犯意，在密切接近之一定時、地
    持續實行之複次行為，倘依社會通念，於客觀上認為符合一
    個反覆、延續性之行為觀念者，於刑法評價上，即應僅成立
    一罪。學理上所稱「集合犯」之職業性、營業性或收集性等
    具有重複特質之犯罪均屬之（最高法院95年度台上字第1079
    號判決參照）。查利用香港六合彩、臺灣大樂透開彩號碼為
    對獎號碼，係提供公眾得出入之場所，聚集不特定之人直接
    至該場所簽賭下注，再於每星期固定開彩時間對獎，以簽中
    與否論輸贏，藉此牟利，即俗稱所謂經營「六合彩」之賭博
    ，此種犯罪形態，本質上乃具有反覆、延續之特質，亦即聚
    眾賭博之目的既在於營利，當不止對獎賭博一次就結束，其
    必於每星期固定時間反覆對獎賭博，而對獎前讓賭客簽賭行
    為亦是被告聚眾賭博的延續，因此每週重覆的簽賭、對獎，
    才是「意圖營利，提供賭博場所及聚眾賭博」的常態與典型
    ，如有中斷應是例外。又經營「六合彩」賭博之人，係與簽
    賭之賭客對賭，是經營六合彩賭博有關普通賭博犯行部分，
    在上開實際生活上犯罪的典型實施型態而言，亦係具有反覆
    、延續之特質。本件被告自96年1 月9 日起至同年8 月9 日
    被查獲止，即於其住所經營「六合彩」賭博，是在其主觀上
    即有意圖營利，供給賭博場所、聚眾賭博及在公眾得出入場
    所賭博財物之概括犯意，且於每星期二、四、五、六對獎，
    毫無間斷，在社會客觀通念，亦均可認係在密切接近之一定
    時、地持續實行之複次行為，而符合一個反覆、延續性之行
    為觀念，則依上開說明，本件被告所為在公眾得出入之場所
    賭博財物、意圖營利供給賭博場所及聚眾賭博等犯行，均為
    「集合犯」，在刑法評價上，均得評價為一罪。被告經營六
    合彩賭博之行為，同時觸犯上開3 罪名，為想像競合犯，應
    依刑法第55條前段規定，從情節較重之意圖營利聚眾賭博罪
    處斷。
(三)爰審酌被告戊○○素行尚佳，受有高中畢業之教育程度，其
    與前夫丙○○共同經營六合彩賭博，助長賭風，破壞社會善
    良風氣，惟念其犯後坦認犯行，及其所獲利益非鉅等一切情
    狀，量處如主文所示之刑，並依其職業、收入及社會地位等
    節諭知易科罰金之折算標準。扣案之門號0000000000號手機
    1 支，其門號之申請登記人雖為周李惠花，惟係被告與共犯
    丙○○借用周李惠花之證件所申辦等情，業據證人周李惠花
    、丙○○及被告戊○○陳明在卷，則實際所有人仍為被告與
    共犯丙○○，與電話機、計算機各1 台、六合彩手冊、電話
    聯絡簿、帳冊各1 本及六合彩簽單、倍數表各1 卷，均係共
    犯丙○○所有，供其與戊○○經營六合彩所用之物，業據被
    告戊○○陳明在卷，均應刑法第38條第1 項第2 款之規定，
    宣告沒收。至扣案之傳真機1 台，經被告戊○○陳明未曾使
    用過等語在卷（見警卷第5 頁），並無證據證明與本案犯罪
    有關，爰不併予宣告沒收。
乙、無罪部分
一、公訴意旨略以：被告戊○○明知其前夫丙○○並未在屏東縣
    屏東市○○路504 之1 號住宅內經營六合彩，竟於96年8 月
    10日11時許，在臺灣屏東地方法院檢察署偵查庭接受偵訊時
    ，供後具結，就丙○○是否經營六合彩及聘請其幫忙六合彩
    之對案情有重要關係之事實，虛偽證稱：「丙○○係以每月
    15,000元聘請我擔任會計，我幫他抄寫賭客下注的牌、收賭
    客的賭金、作帳冊」等語，藉此誣指丙○○始為經營六合彩
    之組頭，以脫免自身遭刑事訴追，因認被告戊○○涉犯刑法
    第168 條偽證罪嫌等語。
二、按犯罪事實應依證據認定之，無證據不得認定犯罪事實；又
    不能證明被告犯罪者，應諭知無罪之判決，刑事訴訟法第
    154 條第2 項、第301 條第1 項分別定有明文。又按認定犯
    罪事實所憑之證據，雖不以直接證據為限，間接證據亦包括
    在內，然而無論直接或間接證據，其為訴訟上之證明，須於
    通常一般之人均不致有所懷疑，而得確信其為真實之程度者
    ，始得據為有罪之認定，倘其證明尚未達到此一程度，而有
    合理之懷疑存在時，事實審法院在心證上無從為有罪之確信
    ，自應為無罪之判決，最高法院76年台上字第4986號判例意
    旨參照。
三、公訴人認被告戊○○涉有上開偽證罪嫌，無非係以證人丙○
    ○於警詢及偵訊中之證述、證人周李惠花、林桂蓁及邱坤秋
    於偵訊中之證述及門號0000000000號行動電話之雙向通聯紀
    錄、被告於96年8 月10日11時3 分之訊問筆錄、證人結文及
    丙○○之中華民國身心障礙手冊等為其論據。惟查：
(一)證據能力方面：本件證人即被告之前夫丙○○於警詢中之供
    述，其性質雖屬傳聞證據，且查無符合刑事訴訟法第159 條
    之1 至之4 條之情形，惟其等所為之上開警詢筆錄，業經檢
    察官及被告均表示同意具有證據能力，依上開規定，其於警
    詢中之證述，自具有證據能力。又證人丙○○、周李惠花、
    林桂蓁、邱坤秋於偵查中經具結之證述，依刑事訴訟法第
    159 條之1 第2 項規定，亦具證據能力（理由均詳如前述）
    。
(二)實體方面：訊據被告戊○○固坦承有在上址從事抄寫賭客下
    注之六合彩牌支及計算客人下注六合彩之簽賭金之事實，惟
    堅決否認有何偽證之犯行，辯稱：六合彩確實由丙○○所經
    營，因丙○○車禍後記憶力不好，所以以每月15,000元僱用
    伊為其抄寫六合彩之牌支、計算賭金等工作，有時他還是像
    正常人一樣，伊在檢察官訊問時所述並非虛偽供述等語。經
    查：
  1.證人丙○○雖於警詢時證稱：警方當場查扣之物品均係伊本
    人的，何用途因伊受傷而記不清楚，均是伊前妻戊○○在使
    用的，如何經營伊不知道，玩法伊也不知道，每支簽賭多少
    錢也不知道，係戊○○在經營、接電話及向賭客收賭金等語
    （見屏警刑偵二字第0960036854號卷第2 頁）、於偵查中證
    述：伊有時會跟戊○○住在查獲地點，有時會擺路邊攤就睡
    在路邊，伊因為在一、二個月前出車禍撞到頭，所以都忘記
    怎麼簽注，都是戊○○在處理所有的簽注事宜等語（見96年
    度偵字第5271號卷第8 、9 頁），惟觀諸其於警詢、偵訊中
    之證述：「（問：警方在本處查獲六合彩簽賭站是誰在經營
    ？）是我在經營。」、「（問：你有無在那邊經營六合彩？
    ）是的。（問：六合彩係你在經營，但其他簽賭都是由戊○
    ○在負責？）是的。」，均未曾否認六合彩係由其經營，且
    係僱用戊○○負責抄牌、計算賭金等情，故是否能以證人丙
    ○○領有身心障礙手冊而認其無力經營六合彩等情，尚嫌率
    論。
  2.又證人即旺旺彩券行之員工甲○○於本院審理時證稱：旺旺
    彩券行係丙○○在經營的，伊遇到老闆丙○○時跟老闆打招
    呼，感覺精神狀況跟正常人一樣，伊的薪水亦係向丙○○領
    取現金，伊知道被告是負責幫丙○○賣安全帽，有看過1 、
    2 次被告上樓去幫忙彩券、牌的事情等語（見本院卷第36頁
    背面、第37頁背面）、證人即被告之女乙○○於本院審理時
    證述：旺旺彩券行是阿公的房子，伊父母都住在旺旺彩券行
    裡，父親（丙○○）之精神狀況還好，只是情緒不穩，平時
    都還好，現在他都在外面賣鞋，父母是因為要改名才離婚，
    事實上他們的感情很好，也住在一起，伊發現他們離婚也覺
    得很疑惑，六合彩是爸爸在經營，因為媽媽不可能有這種人
    脈去經營六合彩，小時候伊就常聽到爸爸在講六合彩簽賭的
    事情，伊認為是爸爸在經營，因為媽媽從以前到現在都是爸
    爸的左右手等語（見本院卷第38-40 頁）及證人即被告之妹
    丁○○於本院審理時證述：被告在彩券行的旁邊賣安全帽，
    丙○○遇到伊時會點頭打招呼，看不出來有何異樣，伊有時
    約被告唱歌時，被告會說等她幫「旺仔」（丙○○）抄號碼
    後再出去，他們家庭的開銷也是丙○○在負責的，丙○○另
    外還有在賣鞋子，前幾天才看到他在高雄賣鞋等語（見本院
    卷第40頁背面- 第42頁），經核與證人丙○○於本院審理時
    證稱：一開始是伊自己做六合彩，是車禍後才叫被告幫伊抄
    牌，當時伊等已經離婚，伊每月有付15,000元給被告，伊的
    職業是擺路邊攤，發生車禍後領有身心障礙手冊，精神時好
    時壞，發作時約有幾個小時，腦筋會一片空白，其他時候就
    正常，當時伊於警詢中是因為頭腦昏昏的所以說不知道被告
    在做什麼，伊精神發作的時候什麼事情都不知道，精神時好
    ，伊平時和被告住在一起，有時擺路邊攤太晚時就會睡在車
    上，約有20天會住在家裡，伊有請弟弟幫忙開車、搬貨，住
    處1 樓的「旺旺彩券行」是伊拿錢給被告向別人租的，店面
    是伊岳父的，伊也有請人經營，伊係因事業失敗才和被告離
    婚，但感情沒有變壞，門號0000000000號行動電話係被告在
    使用，係伊拜託伊嬸嬸周李惠花借身分證讓伊等去辦手機門
    號等語並無重大之歧異（見本院卷第22-26 頁），則證人丙
    ○○於本院審理時之上開證述應堪採信。又上開證人甲○○
    、乙○○、丁○○均證述被告平時精神狀況與正常人無異，
    亦可經營彩券行、擺設地攤之生意等情明確，佐以證人丙○
    ○於本院審理時受訊時，應答流利，思慮與常人無異之情狀
    ，殊難認為其有何智能障礙或精神狀況嚴重違常使喪失事理
    判斷之能力，而不能經營六合彩之情事存在；況在領有精神
    分裂之身心障礙手冊，如能定期就診服藥規律治療下，尚非
    無時不刻均有不能自我照護、識別能力等心神喪失之狀況，
    是實無從據被告持身心障礙手冊即認被告並非共同經營六合
    彩之人。再者，縱使證人丙○○雖於警詢、偵訊中證述對於
    簽注方法不復記憶、均由戊○○所負責等語，惟證人丙○○
    所為之上開證述，或在規避己之罪責，或係製作筆錄受訊當
    時有精神違常之情事均有可能，殊難僅以片斷之供述內容，
    率而認定證人丙○○並無共同參與六合彩之犯行。
  3.又依被告戊○○於偵訊中所證述之內容觀之，被告並未否認
    其有抄寫客人簽注六合彩之號碼及計算簽賭金等情，且自始
    均與其於警詢、本院審理中所稱：伊係以每月15,000元之代
    價為丙○○抄寫客人簽注之號碼、計算簽賭金之供述相符，
    則被告上開經具結之供述，實已足認定其有實施賭博六合彩
    之犯行，並無所謂以此脫免刑責可言，公訴人所指容有誤會
    。至證人周李惠花、林桂蓁及邱坤秋於偵訊中之證述及門號
    0000000000號行動電話之雙向通聯紀錄，均僅能證明周李惠
    花、林桂蓁、邱坤秋曾撥打周李惠花以其名義借予被告戊○
    ○及證人丙○○申辦之門號0000000000號行動電話簽注六合
    彩之情，此亦為被告戊○○所不否認有抄牌及接受下注等情
    ，並無從據以推論證人丙○○並未參與經營六合彩之犯行，
    再證人周李惠花亦於偵訊中證稱：丙○○及被告向伊借手機
    ，伊將手機拿給他們夫妻使用，伊有用家中電話打這支手機
    號碼簽賭等語（見同上偵卷第46頁），核與證人丙○○證稱
    ：伊向嬸嬸周李惠花借證件申辦手機之基本情節大致相符，
    是被告與丙○○雖已辦理離婚登記，惟實際上仍為共同生活
    之夫妻，且用之作為聯絡下注之行動電話門號亦為丙○○所
    借用申辦者，顯見其就於經營六合彩之本身，應有犯意聯絡
    ，是殊難僅憑上開證人周李惠花、林桂蓁、邱坤秋係向被告
    下注，即認賭博犯行與丙○○無關。
  4.綜上所述，證人丙○○既經本院認定係與被告戊○○共犯上
    開賭博犯行，而公訴人所指上開證據均難認被告戊○○於偵
    查中所供後具結證稱「丙○○係以每月15,000元聘請我擔任
    會計，我幫他抄寫賭客下注的牌、收賭客的賭金、作帳冊」
    等語，並非出於虛偽供述之證明，即與偽證罪之要件有違。
    此外，復查無確切之證據足以認定被告有何公訴人所指之偽
    證犯行，其犯罪即屬不能證明，依據上開法條規定及判例意
    旨，自應為無罪之諭知。
  5.至共犯丙○○所涉上開經營六合彩賭博部分，應由檢察官另
    行為適法之處理，併此敘明。
據上論斷，應依刑事訴訟法第299 條第1 項前段、第301 條第1
項，刑法第28條、第268 條、第266 條第1 項前段、第55條、第
41條第1 項前段、第38條第1 項第2 款，刑法施行法第1 條之1
，判決如主文。
本案經檢察官顏珮珊到庭執行職務。
中    華    民    國    97    年    5     月    7     日
                  刑事第二庭  審判長法  官  黃國永
                                    法  官  陳松檀
                                    法  官  陳海寧
以上正本證明與原本無異。
如不服本判決應於收受本判決送達後10日內向本院提出上訴書狀
，其未敘述上訴理由者，並得於提起上訴後10日內向本院補提理
由書狀（均須按他造當事人之人數附繕本）「切勿逕送上級法院
」
中    華    民    國    97    年    5     月    7     日
                                    書記官  馮得弟
附錄本案論罪科刑法條：
刑法第268條(圖利供給賭場或聚眾賭博罪)
意圖營利，供給賭博場所或聚眾賭博者，處3 年以下有期徒刑，
得併科3,000元以下罰金。
刑法第266條第1項前段(普通賭博罪)
在公共場所或公眾得出入之場所賭博財物者，處1,000 元以下罰
金。但以供人暫時娛樂之物為賭者，不在此限。


司法院資訊處製作；財團法人民間司法改革基金會備份。
